【裁判字號】    93,上訴,373
【裁判日期】    950110
【裁判案由】    貪污治罪條例等
【裁判全文】
臺灣高等法院刑事判決                93上訴字第373號
上  訴  人  臺灣桃園地方法院檢察署檢察官
被      告  戊○○
選任辯護人  呂福元律師
被      告  丁  ○
選任辯護人  賴振宗律師
被      告  丙○○
選任辯護人  蘇進文律師
上列上訴人因被告違反貪污治罪條例案件，不服臺灣桃園地方法
院90年度訴字第595號，中華民國92年9月30日第一審判決（起訴
案號：臺灣桃園地方法院檢察署88年度偵字第15444號、第18282
號），提起上訴，本院判決如下：
    主  文
原判決關於丙○○部分撤銷。
丙○○無罪。
其餘關於戊○○、丁○部分之上訴駁回。
    理  由
一、公訴意旨略以：
１、被告戊○○自民國81年9月間起至84年9月間止，擔任財政部
    台灣省北區國稅局（以下簡稱北區國稅局）審查一科稅務員
    （84年9月間調任同局法務科稅務員），負責查帳案件之審
    核工作，係依據法令從事公務之人員，自應依法據實審認所
    交查之案件。於84年間，基銓企業股份有限公司（下稱基銓
    公司）82年度營利事業所得稅經北區國稅局列為一般選案（
    調帳查核）案件，因基銓公司82年度營利事業所得稅委託聯
    豐企管顧問公司（下稱聯豐公司）負責人甲○○代理申報時
    ，偽造費用單據、虛報成本為不實申報，基銓公司負責人己○○及甲○○知悉遭北區國稅局列為該年度「帳證檢查」案
    件，為免遭稅務人員查悉而受鉅額補稅及裁罰，己○○及甲○○竟共同基於對依法查帳審核工作之公務員賄賂之犯意聯
    絡，於同年6、7月間在北區國稅局協談室，由甲○○利用提
    供基銓公司82年度帳冊、會計憑據供被告戊○○查核之便，
    將己○○所交付之賄款新台幣（下同）70萬元（惟己○○原
    依甲○○指示提供98萬元作為行賄之用，甲○○僅交付其中
    70萬元），以牛皮紙帶裝妥連同所攜帳冊等物品，交予戊○○收受。戊○○於收受前開賄款後，猶嫌不足，復於同年9
    月間，邀甲○○至北區國稅局，當面向甲○○表示「錢不夠
    」，要求再行給付賄款，甲○○轉知己○○，必須再給付被
    告戊○○10萬元打點，己○○遂於84年9月14日再交付10萬
    元予甲○○，由甲○○將該10萬元以素面牛皮紙信封包裝，
    持往北區國稅局交付予被告戊○○。被告戊○○則於收受上
    述賄款後，明知基銓公司有偽造會計憑證、虛列成本積極逃
    漏稅捐之事實，竟違背職務簽核基銓公司82年度所得稅應退
    21,311元應納稅額，於同年11月19日由不知情之審查科科長
    林豐茂代為決行核定，嗣後交還甲○○所交付檢查不實帳冊
    、費用單據等物品，由甲○○將之湮滅。
２、被告丁○自81年間起擔任北區國稅局審查一科稅務員（85年
    間升任同局科第3股股長），負責查帳案件之審核工作，係
    依據法令從事公務之人員，自應依法據實審認所交查之案件
    。於83年間，基銓公司81年度營利事業所得稅經北區國稅局
    列為「帳證檢查」案件，因基銓公司81年度營利事業所得稅
    委託甲○○代理申報時，亦有偽造費用單據、虛報成本為不
    實申報，知悉遭北區國稅局列為該年度「帳證檢查」案件，
    為免遭稅務人員查悉而受鉅額補稅及裁罰，己○○及甲○○
    竟共同基於對依法查帳審核工作之公務員賄賂之犯意聯絡，
    於同年6月間在北區國稅局協談室，由甲○○利用提供基銓
    公司81年度帳冊、會計憑據供丁○查核之便，將己○○所交
    付之賄款70萬元（惟己○○原依甲○○指示提供86萬元作為
    行賄之用，僅將其中70萬元交付丁○），以牛皮紙帶裝妥連
    同所攜帳冊等物品，交予丁○收受。丁○於收受上述70萬元
    賄款後，明知基銓公司有偽造會計憑證、虛列成本積極逃漏
    稅捐之事實，竟違背職務於83年10月簽核基銓公司81年度營
    利事業所得稅應補96,851元應納稅額，翌年2月10日再由不
    知情之審查科科長林豐茂代為決行核定，嗣後將甲○○所交
    付檢查之不實帳冊、費用單據等物品交還予甲○○，由甲○○將之湮滅。
３、被告丙○○自81年間起至86年12月間止（86年12月離職），
    擔任北區國稅局審查一科稅務員，為依據法令從事公務之人
    員，因職務之便與記帳業者甲○○認識。於85年間，基銓公
    司之83年度營利事業所得稅經北區國稅局列為加強抽查（調
    帳查核）案件，被告丙○○於審查基銓公司83年營利事業所
    得稅案件時，關於營業成本部分：抽核2、12月銷貨發票，
    明知基銓公司銷貨發票品名大部分僅記載代碼，而銷貨帳及
    製成品明細表僅記載中文品名，且部分銷貨發票品名籠統記
    載為「汽車零件」、數量為「乙批」又未附明細，致產銷成
    本無法勾稽，丙○○雖曾抽核1、7、11、12月份憑證核對，
    竟仍於其審核報告中記載「‧‧‧經抽核該公司1、7、11、
    12月份憑證並核對其材料登記簿，產品明細帳之數量、金額
    ，尚未發現重大異常現象」，直接圖利基銓公司。此外，基
    銓公司有7,333,794元係取具免用統一發票收據（即普通商
    號收據），收據上亦未蓋出售人私章，其未與基銓公司交易
    之民興五金行等7家行號虛列金額即高達430餘萬元，在該等
    不實憑證中，由丙○○「抽核」之1、7、11、12月份金額，
    高達1,654,791元，而丙○○對此鉅額大量之偽造商號收據
    憑證，非僅違背法令未為按址查對之作為義務，更積極登載
    「本期進料申報59,302,081元，經核取得書有抬頭之統一發
    票，擬予認定」，全額認列上開偽造金額。關於營業費用部
    分：基銓公司有關旅費部分申報1,421, 142元，但所附旅費
    報支單記載出差地皆為台中以南之地，與憑證內容所載供貨
    廠商及客戶（買受人）地點在新竹以北地區不符，且報支單
    亦未記載訪洽對象及內容，虛增營業費用1,421,142元。依
    財政部頒營利所得查核準則第38條第1項、第67條等相關規
    定，被告丙○○應依所得稅法第110條之規定辦理，其竟違
    背法令及職務，對基銓公司之旅費與支出憑證所載不符高達
    1,421,142元，全數予以認列，並於其審查報告中載明「其
    中1,421,142元提示詳載逐日前往地點，訪洽對象及內容之
    出差報告單及相關文件足資證明與營業有關，擬予認定」。
    雖丙○○將基銓公司申報11,412,758元不合法加工費外來憑
    證剔除，將營業淨利暨純益率分別調高為5.64%及5.66% ，
    調整該公司課稅所得額為13,646,695元，卻未依該涉嫌事實
    依所得稅法第110條之規定送罰。致基銓公司僅需補稅
    1,916,470元，直接圖利基銓公司之免繳稅金達12,940,518
    元。嗣經北區國稅局稽核科稅務員深入查核該案後始知上情
    。
４、因認被告戊○○、丁○所為，均係犯貪污治罪條例第4條第1
    項第5款之對於違背職務之行為收受賄賂罪嫌；被告丙○○
    所為，係觸犯貪污治罪條例第6條第1項第4款之對於主管之
    事務直接圖利私人不法利益罪嫌云云。
二、檢察官認被告丁○、戊○○有違背職務收受賄賂犯行、被告
    丙○○有圖利犯行，係以共同被告甲○○、己○○、乙○○
    （另結）於偵查中之供述、基銓公司台灣中小企業銀行楊梅
    分行支票存款帳卡、入戶電匯申請書、被告戊○○之測謊鑑
    定通知書影本、北區國稅局81、82、83年度基銓公司營利事
    業所得稅審查報告書、北區國稅局87年7月15日稽核科覆核
    調整案件調整理由既責任歸屬通報表等為其論據。訊之被告
    丁○、戊○○、丙○○均堅詞否認有檢察官所訴之犯行，被
    告丁○、戊○○均辯稱：彼均依規定查核基銓公司之營業所
    得稅申報，納稅義務人經通知攜帶相關帳冊憑證到國稅局接
    受查核時，有專人收受該帳冊，根本不可能如甲○○所言將
    賄款夾在帳冊之牛皮紙袋內，亦未曾自甲○○處收受任何賄
    款等語。被告丙○○則辯稱：當時已經準備離職，受理之查
    核稅款件數繁多，依規定剔除基銓公司1千多萬元之費用申
    報，其間雖有未盡完善或遺漏之處，然其審查後尚需經科長
    之核定，其絕無機會、能力圖利基銓公司，更未收取任何之
    賄款等語。
三、按犯罪事實應依證據認定之，無證據不得認定犯罪事實；又
    不能證明被告犯罪或其行為不罰者，應諭知無罪之判決；刑
    事訴訟法第154條第2項、第301條第1項分別定有明文。此所
    謂認定犯罪事實之證據，係指足以認定被告確有犯罪行為之
    積極證據而言，該項證據自須適合於被告犯罪事實之認定，
    始得採為斷罪資料。且刑事訴訟上證明之資料，無論其為直
    接或間接證據，均須達於通常一般之人均不致有所懷疑，而
    得確信其為真實之程度，始得據為有罪之認定，若其關於被
    告是否犯罪之證明未能達此程度，而有合理懷疑之存在，致
    使無從形成有罪之確信，根據「罪證有疑、利於被告」之證
    據法則，即不得遽為不利被告之認定，有最高法院53年台上
    字第656號、29年上字第3105號、76年度台上字第4986號判
    例可資參照。
四、經查：
１、依刑事訴訟法第159條之5第1項規定，被告以外之人於審判
    外之陳述，經當事人於審判程序同意作為證據，法院審酌該
    言詞陳述或書面陳述作成時之情況，認為適當者，亦得為證
    據。本件被告丙○○同意以共同被告甲○○於調查局、檢察
    官、原審審理時之陳述作為證據，經核被告甲○○上開之陳
    述，均出於自由意志，業經陳明在卷（本院94年12月27日審
    判筆錄），是被告甲○○於調查局、檢察官、原審審理時之
    陳述，就被告丙○○之部分有證據能力，合先敘明。
２、基銓公司81年度、82年度營利事業所得稅結算申報案，由北
    區國稅局審查一科稅務員丁○、戊○○依據所得稅法、營利
    事業所得稅查核準則、稅捐稽徵機關管理營利事業會記帳簿
    憑證辦法、81、82年度營利事業所得稅結算申報未列選查案
    件帳證檢查作業計畫及相關法令規定，就基銓公司結算申報
    書及所提示相關帳簿、憑證及各式成本分析表予以審查，並
    撰寫審查報告書陳核。81年度係帳證檢查、82年度為一般選
    案（調帳查核）、83年度為加強抽查（調帳查核），81、82
    年度審查內容為基銓公司是否依規定設置帳簿、記載、檢附
    合法憑證；83年度審查內容為基銓公司是否依規定設置帳簿
    、記載、檢附合法憑證及營業成本分析、查核。此有北區國
    稅局92年7月2日北區國稅審一字第0921029727號函可稽（原
    審卷 (二)第236頁、第239頁）。
３、基銓公司辦理81年度、82年度、83年度營利事業所得稅結算
    申報後，北區國稅局審、覆核、發單開徵作業流程為：(1)
    審查一科審查作業；(2)稽核科抽核；(3)稽科覆核作業；
    (4)發單開徵作業。而審查一科審查作業流程：1、審查人員
    收到管制股交付結算申報書後，寄發調帳通知書。2、基銓
    公司提示相關帳簿憑證及各式成本分析表供審查人員審查。
    3、審查人員就審查結果撰寫審查報告書陳股長、稽核、科
    長核定。4、審查人員將結算申報書暨審查報告書交管制股
    點收、登錄核定電作檔，有國稅局前開函件在卷可按（原審
    卷 (二)第237頁、第238頁）。是被告戊○○、丁○、丙○○於完成審報告後，關於基銓之選案查核尚未完結，仍須送
    股長、稽核、科長核定，始告確定，並非被告戊○○、丁○
    、丙○○審核後即已定案，被告戊○○、丁○、丙○○並無
    完全之核定權。
４、基銓公司81、82年度營利事業所得結算申報分別由審查一科
    稅務員丁○、戊○○審查陳核後，因81年度選案查核類別為
    「帳證檢查」，屬簡易查帳方式，依作業規定稽科不列入抽
    核範圍；82年因選案查核案件類別為「一般選案」，依作業
    規定稽核科列入抽核範圍，惟未經選核，由審查一科管制股
    通知基銓公司領回相關帳簿、憑證，職是稽核科未抽核視同
    核定，迄今均未改派他人重新查核，並無查核不實及基銓公
    司取得不實憑證之情形，有北區國稅局前開函件可稽（原審
    卷 (二)第238頁、第239頁）。是無法證明基銓公司於81年
    、82年度有「偽造費用單據」、「虛增成本」，亦無證據證
    明被告丁○、戊○○明知基銓公司有「偽造費用單據」、「
    虛增成本」積極逃漏稅捐之事實，因收受被告甲○○代轉被
    告己○○支付之賄款後，竟違背職務，被告丁○就基銓公司
    81年度之營利事業所得稅僅核定補稅96,851元，被告戊○○
    則核定退稅21,311元。是自不得以基銓公司83年度之營利事
    業所得稅申報有偽造費用單據、虛報成本之行為，進而據以
    推定被告戊○○、丁○因收受賄賂而為查核不實之違背職務
    之犯行。
５、共同被告甲○○固於偵查及原審一再陳稱：將己○○所提供
    86萬元中之70萬元，以牛皮紙帶包裝連同基銓公司帳冊一起
    交付被告丁○用以行賄，另16萬元則侵占入己；而己○○交
    付首次行賄被告戊○○之98萬中之70萬元，以牛皮紙袋連同
    帳冊一起交付被告戊○○，用以行賄，另將所剩之28萬元侵
    占入己，嗣因被告戊○○表示錢不夠，經被告甲○○向被告
    己○○表示才又由甲○○交付10萬元云云。惟 (1)按刑事訴
    訟法第287條之2規定：「法院就被告本人之案件調查共同被
    告時，該共同被告準用有關人證之規定」，同法第158條之3
    復明定：「證人依法應具結而未具結者，其證言不得作為證
    據」。而刑事審判上之共同被告，係為訴訟經濟等原因，由
    檢察官或自訴人合併或追加起訴，或由法院合併審判所形成
    ，其間各別被告及犯罪事實仍獨立存在。故依上揭規定，共
    同被告對於其他共同被告之案件而言，為被告以外之第三人
    ，本質上屬於證人，為確保被告對證人之詰問權，證人於審
    判中，除客觀不能外，均應依法定程序，到場具結陳述，並
    接受被告之詰問，其陳述始得作為認定被告犯罪事實之判斷
    依據。而共同被告陳春波於本院94年12月27日審判期日就關
    於行賄被告戊○○、丁○部分，以有刑事訴訟法第181條恐
    因己陳述致自己受刑事行賄罪處罰，而拒絕證言。又按刑事
    訴訟法第159條之1第2項規定：「被告以外之人於偵查中向
    檢察官所為之陳述，除顯有不可信之情況者外，得為證據。
    」則被告以外之人於偵查中向檢察官所為之陳述，其本質屬
    傳聞證據，依傳聞法則，原無證據能力，係因立法者以刑事
    訴訟法規定檢察官代表國家偵查犯罪、實施公訴，依法有訊
    問被告、證人、鑑定人之權，且實務運作時，偵查中檢察官
    向被告以之人所取得之陳述，原則上均能遵守法律規定，不
    致違法取供，其可信性極高，為兼顧理論與實務為由，而例
    外設定其具備非顯不可信之要件時，得為證據。至於被告以
    外之人於偵查中向檢察官所為陳述，是否具備非顯不可信之
    要件而具有證據能力，法院應就該被告以外之人於審判中及
    在檢察官面前所為陳述之外部附隨之環境或條件，比較判斷
    之，有最高法院94年度台上字第6993號可參。經查被告陳春
    波於檢察官偵查中所為之陳述，為被告戊○○、丁○所否認
    ，復無積極證據證明被告確將賄款交予被告戊○○、丁○，
    共同被告甲○○於本院審理時復拒絕證言，洵無法檢視被告
    陳春波不利於被告戊○○、丁○之陳述為真實，自難採為不
    利於被告戊○○、丁○之認定依據。(2)依前開２、３北區
    國稅局之審查作業流程、稽核科抽核、覆核流程可知：1.基
    銓公司81年度營利事業所得申報查核，屬於「帳證檢查」，
    審查人員收到管制股所交付之結算申報書後，寄發調帳通知
    書，由基銓公司提示相關帳簿憑證及各式成本分析表到北區
    國稅局供審查人員審查，此時由管制股櫃臺人員通知審查人
    員「會同工讀生」依據「81年度營利事業所得稅結算申報未
    列選查案件帳證檢查作業計畫」六、4、八及83年6月3日北
    區國稅一字第83015982號函規定，共同於審查一科櫃臺「當
    場」就基銓公司之結算申報書及所提示相關帳簿、憑證及各
    式成本分析表審查有否依規定設置帳簿、記載及檢附合法憑
    證，審查完竣後除各式成本分析表檢附於審查報告書外，其
    餘帳簿、憑證均由納稅義務人基銓公司當場領回，有北區國
    稅局前開函件可按（原審卷 (二)第237頁），則被告甲○○
    攜帶基銓公司之相關帳冊及各式成本分析表赴北區國稅局，
    係由北區國稅局管制股人員通知審查人員即被告丁○會同工
    讀生在審查一科之櫃臺當場檢視相關帳簿、各式成本分析等
    表格，審查完畢除各式成本分析表留下外，其餘帳簿憑證均
    由被告甲○○領回。茲81年度之帳證檢查既在開放空間之審
    查一科櫃臺當場檢查，則被告甲○○所述夾在帳冊內以牛皮
    紙袋包裝之70萬元有相當厚度與體積，豈會不引起在場之工
    讀生與其他櫃臺人員懷疑。雖被告陳春波均稱在北區國稅局
    「協談室」交付賄款，而非在「櫃檯」交付，惟原來國稅局
    之辦公室幾經遷移而改變形貌，有被告陳春波94年11月1日
    具狀檢附北區國稅局桃園縣分局歷史沿革資料在卷可按（附
    本院卷），是亦無法確認被告陳春波於偵查中所稱交付賄款
    之協談室具隱密性，而為工讀生或其他櫃檯人員所不能共見
    共聞。(3)被告甲○○復稱在交付70萬元予被告戊○○後，
    被告戊○○通知錢不夠，故再轉告被告己○○賄款10萬元予
    被告戊○○一節，為被告戊○○所否認，其陳述之真實性復
    無法確定，雖被告己○○曾經應和有此事，惟被告己○○關
    於被告戊○○表示錢不夠必須再付10萬元，係經被告甲○○
    轉述，並非被告己○○親身見聞，尚無足採。(4)扣案基銓
    公司帳冊之勞務費支出上載有「84年9月14日『82年查帳追
    加（建議稅率酌減）（借方）100000」、84年6月28日『6＼
    28KS（貸方）980000」、應付票據載有「83年6月21日稅捐
    處貸方860000」、交際費載有「6月21日 (81)稅查（借方）
    860000」，惟此乃被告己○○在被告甲○○稱要向稅務員行
    賄以減低稅率時，依照支付被甲○○支票之金額，票匯入戶
    信匯申請書由會計人員記載於帳冊，被告己○○亦供述對於
    被告甲○○向何人行賄等情並不知悉（88年度偵字第12715
    號卷─以下簡稱12715號卷，第100頁正背面、第101頁），
    而被告甲○○交付賄款予被告戊○○、丁○亦無積極證據足
    證，故基銓公司該等帳冊記載尚不足為被告丁○、戊○○收
    受賄款之證據。(5)檢察官於88年9月3日簽發搜索票至被告
    丁○、戊○○在北區國稅局之辦公處所及其等住處，搜索被
    告丁○、戊○○涉嫌違反貪污治罪條例之不法事證，並無所
    獲，此有搜索票、搜索扣押筆錄附卷可按（88年度偵字第
    15444號卷─以下稱15444號卷，第12頁至第17頁），而查扣
    被告戊○○之銀行存摺，亦無發現於被告甲○○供述行賄之
    該段時間內，被告戊○○之帳戶有該筆70萬元、10萬元或與
    之相近之金額進出，亦有被告戊○○上開存摺影本在可稽。
    綜上，尚無證據足認被告丁○、戊○○有收受被告甲○○、
    己○○所交付賄款之事實。(6)查測謊鑑定，係依一般人在
    說謊時，會產生遲疑、緊張、恐懼、不安等心理波動現象，
    乃以科學方法，由鑑定人利用測謊儀器，將受測者之上開情
    緒波動反應情形加以紀錄，用以分析判斷受測者之供述是否
    違反其內心之真意而屬虛偽不實。故測謊鑑定，倘鑑定人具
    備專業之知識技能，復基於保障緘默權而事先獲得受測者之
    同意，所使用之測謊儀器及其測試之問題與方法又具專業可
    靠性時，該測謊結果，如就有利之供述，經鑑定人分析判斷
    有不實之情緒波動反應，依補強性法則，雖不得作為有罪判
    決之唯一證據，但非無證據能力，仍得供裁判之佐證，其證
    明力如何，事實審法院有自由判斷之職權；反之，若其有利
    之供述，經鑑定並無任何虛偽供述之情緒波動反應，又無其
    他合法之積極證據足以證明該部分之犯罪事實時，即可印證
    其真實性，非不得為有利於受測者之認定（最高法院88 年
    度台上字第29 36號判決意旨參照）。被告丁○經送法務部
    調查局測謊鑑定結果，關於「丁○稱：(一)甲○○未曾替基銓
    公司轉贈其金錢；(二)其未收取甲○○所轉贈之金錢，經測試
    無情緒波動反應，應未說謊。」此有法務部調查局88年10月
    16日陸(三)字第88174508號鑑定通知書在卷可稽（88年度偵
    字第18267號卷─以下簡稱18267號卷，第25頁），核與被告
    丁○否認犯罪相合，被告丁○經測謊鑑就未收賄等情，並無
    任何虛偽供述之情緒波動反應，又無其他合法之積極證據足
    以證明該部分之犯罪事實時，此測謊鑑定之結果，自得為被
    告丁○確實未收賄之有利認定。(7)被告戊○○與被告丁○
    同日接受測謊之結果，關於「戊○○稱：(一)甲○○未曾替基
    銓公司轉贈其金錢；(二)其未收取甲○○轉贈之金錢，經測試
    結果呈情緒波動反應，應係說謊」，惟按測謊之原理為使用
    生理紀錄器（俗稱測謊機）紀錄受測者之呼吸、脈搏及膚電
    等生理反應曲線，以研判受測謊者對問題之回答有無說謊反
    應。即利用人類情緒激動時汗腺分泌增加，帶動皮膚表面濕
    度增加、電阻減少、電流增加之「皮電反應」來測知情緒。
    然也有研究報告顯示某些抗憂鬱藥物對於皮電反應會產生擾
    亂反應，有些長期從事間諜工作者，有長期服用此種藥物習
    慣，美國心裡學家和精神醫學家應用類似藥物來抗拒緊張、
    培養專業情緒大有人在，而每個正常人之情緒反應個別差異
    性很大，所以才會出現有人本屬清白，卻容易引起緊張之情
    緒反應，有些累犯卻滿不在乎，在測謊之反應就不顯著。故
    測謊受個人體質、服用藥物與否、情緒控制、人生經驗等種
    種因素影響而存在許多不確定性，故必須在其不確定性降至
    最低，且與經客觀證據認定之事實不相違背時，依補強法則
    ，方得採為有罪判決之佐證，若測謊結果與客觀證據相佐時
    ，自不得僅以測謊結果作為認定被告犯罪之主要證據。依客
    觀調查證據之結果，尚不足證明被告戊○○有違背職務收受
    賄賂，已如前述，自不得以測謊鑑定，作為認定被告戊○○
    犯罪之證據。
６、(1)據共同被告甲○○固曾供述基銓公司在報稅時為減少稅
    負，有附假單據，因恐查帳繳更多，曾向基銓公司負責人己○○表示以80萬元打點稅務員，並自己○○處取得80萬元，
    但自始至終均供述未將80萬元拿給被告丙○○，被告丙○○
    亦未曾向其暗示索賄，與被告丙○○完全係公務往來，等語
    （88年度他字第657號卷─以下簡稱657頁卷，第142頁、
    12715號卷第34頁背面、第35頁、第44頁、第159頁、173頁
    背面、原審卷 (一)第116頁），此與被告甲○○多次表示將
    賄款交付被告戊○○、丁○迴異，此外亦無證據證明被告甲○○有交付賄款期使被告丙○○於審查基銓公司之83年營業
    所得稅時圖利基銓公司，是被告丙○○並無故為違背職務而
    收賄或是圖利基銓公司之誘因。甲○○雖曾稱於84年間曾邀
    被告丙○○與部分稅務員至北區國稅局對面之「福園川菜」
    餐廳便餐，但只是一般交際，花費2千餘元而已，與業務並
    無關連等語（12715號卷第160頁），是甲○○縱曾邀宴被告
    丙○○，但尚有其他稅務員，並非單獨宴請被告丙○○，又
    僅花費2千餘元，是自難以此推定被告丙○○即有圖利基銓
    公司之故意。(2)83年度基銓公司營利事業所得稅案件查核
    案件，列為加強抽查（調帳查核），審查內容為基銓公司是
    否依規定設置帳簿、記載、檢附合法憑證及營業成本分析、
    查核，有北區國稅局92年7月2日北區國稅審一字第09210297
    27號函可稽（原審卷 (二)第237頁、第239頁），而基銓公
    司83年度營業所得稅，經被告丙○○審查後，認應補本稅
    1,916,470元，亦有上開函件可考（原審卷 (二)第239頁）
    ，是被告丙○○依其審查結果認基銓公司仍須補稅將近2百
    萬元，令基銓公司補稅金額非低。況被告丙○○審核之後，
    尚須轉呈股長、稽核、科長核定，並非被告丙○○審查之後
    即已定案，已如前述，是單憑被告丙○○1人洵難達圖利基
    銓公司之目的。(3)北區國稅局稽核科稅務員鄭淑華，查核
    基銓公司83年營利事業所得稅經被告丙○○抽核之2月、12
    月銷貨發票，發現品名大部分僅記載代碼，而銷貨帳及製成
    品明細表僅記載中文品名，且部分銷貨發票品名籠統記載為
    「汽車零件」、數量為「乙批」並未附明細，因認產銷成本
    無法勾稽，固有法務部調查查局北部地區機動組工作組函可
    參。惟稅務員鄭淑華抽核者係83年2月及12月，被告丙○○
    係抽查83年1月、7月、11月、12月，並不包括83年2月，是
    稅務員鄭淑華抽核2月份部分，並非經被告丙○○所審查，
    況此部分鄭淑華稽核之結果，僅係指摘發票記載籠統、不精
    確，並未指摘其抽核之83年2月、12月之銷貨發票係偽造或
    變造，自不能以該等發票記載之籠統，即認被告計寶蓮有圖
    利基銓公司之犯意。(4)又基銓公司83年營利事業所得稅，
    經北區國稅局稽核科稅務員鄭淑華查核有7,333,794元係取
    具免用統一發票收據（即普通商號收據），收據上未蓋出售
    人私章，經鄭淑華行文各稅捐稽徵處協查，有民興五金行等
    7 家虛列金額高達430餘萬元，其中由被告許蓮所抽核之83
    年1 月、7月、11月、12月高達1,654,791元，被告丙○○於
    審查報告登載「本期進料申報59,302,081元，經核取得書有
    抬頭之統一發票，擬予認定」，全額認列上開偽造營業成本
    ，固有被告許蓮書具之審查報告可按（657號卷第61頁），
    惟本件發現基銓公司83年度營利事業所得稅有民興五金行7
    家係虛列金額，係北區國稅局稽核科稅務員鄭淑華「行文各
    稅捐稽徵處請求協查」所得之結果，有法務部調查局北部地
    區機動工作組88年5月12日 (88)電廉字第1065號函可稽（
    657號卷第47頁），顯見稅務員鄭淑華並非立即判斷上開民
    興五金行等商號之收據係不實之收據，而係行文各稅捐稽徵
    單位協查後，始辨明真偽。而「民興五金行」、「偉達船貨
    五金材料行」、「新光五金行」、「九陞企業社」、「德昌
    企業社」、「金大成五金行」、「協德五金行」等7家行號
    之收據上，雖無出售人之私章，然形式上皆有蓋用商號之印
    文，此據被告甲○○證稱：基銓公司使用偽造小客戶收據，
    係其盜刻民興五金行、新光五金行、金大成五金行、協德五
    金行之店章蓋於空白收據上，印章已銷燬，偉達船貨五金材
    料行、九陞企業社、德昌企業社係己○○交其已蓋好章之空
    白收據1本，由其自行填載等語（12715號卷第36頁背面、原
    審卷 (一)第116頁、第117頁、原審卷 (二)第21頁、第22頁
    ），顯見被告丙○○審查基銓公司所提出之民興五金行等上
    開7家之普通商號收據，形式上均蓋有商號之印文，雖無出
    售人之蓋印，但非可因此即認該收據係偽造，而依上開商號
    收據記載之形式，既無法單憑肉眼目視即知係假憑證，稅務
    員鄭淑華亦係行文請各稅捐單位協查始確認係偽造之收據，
    豈可遽認被告丙○○明知進貨憑證係偽造，而違背法令未為
    按址查對之作為義務，實有待商榷。又被告丙○○僅抽核基
    銓公司83年1月、7月、11月、12月之單據，基銓公司於該抽
    核之4個月取具免用統一發票收據（即普通商號收據）之金
    額為1,654,791元，有被告丙○○之審查報告可參，而被告
    丙○○審查基銓公司已剔除不合法加工費1千1百餘萬元，是
    否明知上開7家行號之收據係偽造，而故意視而不見，非屬
    無疑。再者，被告丙○○係屬北區國稅局審查一科，而稅務
    鄭淑華則屬稽核科，又審查一科與稽核科查核結果不同，乃
    因承辦業務範圍不同，承審案件件數多寡不一，致查核深度
    不同，有北區國稅局92年7月2日北區國稅審一字第09210297
    27號函在卷可稽（原審卷 (二)第239頁、第240頁），是被
    告丙○○、鄭淑華一為初核，一為稽核，承辦案件數量因業
    務不同而異，審查深度亦不同，其等2人因而不同之審查結
    論，誠屬當然，自不得以被告丙○○未作較精確之實質審查
    即認被告許蓮故意圖利基銓公司。(5)起訴書以基銓公司83
    年度營利事業所得稅關於旅費部分1,421,142元，其出差地
    點均係台中以南地區，與憑證內容所載供貨廠商及客戶地點
    在新竹以北地區不符，被告丙○○竟於審查報告載明「其中
    1,421,142元提示詳載逐日前往地點，訪洽對內容之出差報
    告單及相關文件足資認為與營業有關，擬予認定」，認被告
    丙○○故意圖利基銓公司，惟依卷附基銓公司提出之旅費報
    支單（657號卷第94頁至第101頁），確實有出差人、會計、
    核准之相關人員蓋章，並詳載出差日期、出地點、出差事由
    ，就其記載之外觀形式，例如出差人、會計、核准人員均已
    蓋章，及其記載之出差事由，被告丙○○因認與營業有關而
    准予認定，尚非無據；雖基銓公司所附憑證之供貨廠商、客
    戶均在新竹以北，但並非基銓公司即無必要或不可開發新竹
    以南之新客戶或新供貨商，基銓公司為尋求新竹以南成本較
    低之供貨廠商或開發新客戶，仍有出差新竹以南之必要與可
    能，豈可以基銓公司憑證內容所載供貨廠商及客戶地點在新
    竹以北，即認提出新竹以南之出差單據不合理，檢察所指，
    稍嫌速斷；而被告於86年7月11日提出辭呈併付移交清冊，
    其主管於辭呈上簽註「擬同意自今日起停止新案派查，惟其
    手中未結99件尚須全部清理乾淨後之日，始准予辦理離職核
    發證明書請轉請核示」，有被告丙○○之簽呈附卷可參（
    12715號卷第145頁至第154頁），亦可知被告丙○○平日審
    查之案件量非少，如以被告丙○○未就出差單據逐一實質調
    查，致將不實之出差單認列，即逕認被告丙○○有故意圖利
    基銓公司，實非洽當。(6)被告許甲○○既始終未曾向被告
    丙○○行賄，被告丙○○洵無圖利基銓公司之誘因，況被告
    丙○○無法以一己之審查意見決行，並無法掌控圖利基銓公
    司之結果，被告認列記載簡略之統一發票及詳載出差人、出
    差事由之單據，亦非不合情理，對於因辦理案件量、審查之
    深度不同所造成之疏漏，尚難認被告丙○○對於主管之事務
    ，有直接圖利基銓公司之故意，自難以圖利罪相繩。
７、綜上，並無證據足資證明被告戊○○、丁○、丙○○有檢察
    起訴之犯行，此外亦查無其他積極之證據，足認被告戊○○
    、丁○、丙○○有檢察官起訴之犯行，既不能證明被告戊○○、丁○、丙○○犯罪，即應為無罪之諭知。
四、原審認被告戊○○、丁○犯罪證據不足而為被告戊○○、丁○無罪之諭知，並無不合，檢察官上訴指摘原判決此部分不
    當，尚有未洽，應駁回檢察官此部分之上訴。又按被告行為
    後，因刑法法律之變更，致其規定之犯罪構成要件變更而有
    擴張或限縮時，必其行為同時該當修正前、後法律所定之犯
    罪構成要件，均應予科處刑罰時，始生刑法第2條第1項之比
    較適用問題。故被告之行為，依行為時之法律規定，應成立
    犯罪，但依裁判時之法律已不加處罰者，即屬「犯罪後之法
    律已廢止其刑罰」之範疇，應依刑事訴訟法第302條第4款之
    規定諭知免訴。本件被告丙○○既欠缺圖利罪之主觀不法構
    成要件，本不構成犯罪，即應為無罪之諭知，原審以檢察官
    所指被告丙○○之犯行，在修正前之法律雖有處罰明文，但
    修正後之法律，因犯罪構成要件之變更，已廢止其刑罰而為
    免訴之諭，即有未洽，自屬無可維持，應就原判決關於被告
    丙○○部分撤銷改判無罪。
據上論斷，應依刑事訴訟法第369條第1項前段、第368條、第364
條、第301條第1項，判決如主文。
本案經檢察官方娜蓉到庭執行職務。
中    華    民    國    95    年    1    月    10    日
                  刑事第十六庭  審判長法  官  曾德水
                                      法  官  范清銘
                                      法  官  杜惠錦
以上正本證明與原本無異。
檢察官如不服本判決，應於收受送達後十日內向本院提出上訴書
狀，其未敘述上訴之理由者並得於提起上訴後十日內向本院補提
理由書（均須按他造當事人之人數附繕本）。
                                      書記官  楊秋鈴
中    華    民    國    95    年    1     月    10    日


司法院資訊處製作；財團法人民間司法改革基金會備份。
